臺灣高等法院臺南分院民事判決　九十一年度重上字第五三號　　Ｋ
　　　上　訴　人　甲　○　○
　　　被 上 訴人　丙　○　○.
右當事人間請求分配表異議之訴事件，上訴人對於中華民國九十一年六月十八日臺灣
雲林地方法院第一審判決（九十年度重訴字第一號）提起上訴，本院判決如左：
      主      文
上訴駁回。
第二審訴訟費用由上訴人負擔。
      事      實
甲、上訴人方面：
一、聲明：求為判決：(一)原判決廢棄。(二)右廢棄部分被上訴人在第一審之訴駁回。(三)
    第一、二審訴訟費用由被上訴人負擔。
二、陳述：除與原判決記載相同者，予以引用外，補稱略以：
（一）本件被上訴人訴請確認上訴人對其所有坐落雲林縣古坑鄉○○段一一五二號土
      地（下稱系爭土地）於民國八十八年九月二日設定新台幣（下同）一千五百萬
      元之抵押債權不存在，進而主張該筆抵押債權不得列入分配，無非係以伊並未
      向上訴人甲○○借取系爭一千五百萬元之借款，且該抵押權亦係上訴人擅自設
      定登記為由，惟查抵押權所擔保者為當事人間之原債權、遲延利息及實行抵押
      權之費用，且當事人間亦得另以契約訂定其擔保之範圍，民法第八百六十一條
      定有明文，從而當事人倘存有債權債務關係，為擔保該債權，應即得設定抵押
      權擔保之，借款僅是債權債務發生之原因之一，要非無借款債權，即謂抵押權
      無設定之原因（例如為擔保返還不當得利或侵權行為所生之損害賠償，並非不
      得設定抵押權擔保之），故本件應審酌者為被上訴人是否於設定系爭抵押權時
      ，對上訴人負有債務？而非是否另有此筆一千五百萬元之借款。
（二）本件被上訴人雖自承伊積欠上訴人之債務為一千二百萬元，提供六筆不動產設
      定總金額二千九百萬元之抵押權予上訴人及人頭陳亮如等人，應已足供擔保上
      訴人之債權，實無必要再設定系爭抵押權，與事實不符，蓋以被上訴人雖提供
      六筆不動產為上訴人設定抵押權，但均係數筆不動產共同擔保，其情形為：
    (一)八十七年二月十二日提供雲林縣古坑鄉○○段六一九之九地號土地及地上建物
      （建物三二五）房屋設定第二順位抵押權，及提供西華段二三一地號土地設定
      第一順位抵押權共同擔保三百六十萬（以陳亮如、吳宗穎、謝洪玉霞、郭金柱
      為債權人名義）。此三筆不動產於八十八年九月一日作價三百二十二萬七千元
      出賣與上訴人（其中二三一地號土地為八十七萬、六一九之九地號土地一百八
      十四萬、三二五建號建物五十一萬七千元），但六九一之九地號土地及三二五
      號建號建物須承受第一順位古坑農會抵押債務七百二十萬元。
    (二)八十七年二月十九日提供雲林縣斗南鎮○○○段九三四地號土地設定第二順位
      抵押權，擔保一百二十萬元（以陳亮如、郭金柱為債權人名義）。此筆土地於
      八十六年十一月向台南區中小企銀設定第一順位抵押權，嗣於八十九年間由該
      行斗南分行查封拍費，因無人應買，故上訴人認其第二順抵押權已無實益，遂
      於九十年四月間塗銷抵押權。
    (三)八十七年二月二十八日再提供上開西華段六一九之九地號土地及地上建物（建
      號三二五）設定第三順位抵押權，另提供西華段二三一地號土地設定第二順位
      抵押權（原判決誤載八十七年八月二十八日），又提供西華段一一五０地號土
      地設定第二順位抵押權共同擔保四百二十萬元（以陳亮如、郭金柱、張秀慧為
      債權人名義）。(1)六一九之九地號土地、三二五建號建物、二三一地號土地情
      形如上述。(2)一一五０地號土地第一順位抵押權二百四十萬元，權人古坑鄉農
      會，嗣因訴外人薛秀容於八十八年二月間查封，同年七月間兩造及薛秀容協議
      ，此土地轉與薛秀蓉，惟因贈與稅之問題致薛秀容違約拒辦過戶，目前抵押權
      尚存在）。
    (四)八十七年三月二十五日提供西華段一一五二地號土地設定第二順位權，擔保五
      百萬元（以張美華、嚴知高、郭金柱為債權人名義）。此筆抵押債權五百萬元
      （陳張美華、郭金柱各五分之二、嚴知高五分之一）因嚴知高於八十八年間急
      需用錢，上訴人乃予代價，嗣因上訴人認尚有系爭第三順位之抵押權可分配，
      故於該強制執行事件分配前予以塗銷嚴知高部分之抵押權，嚴知高部分遂未列
      入分配，而僅就陳張美華及郭金柱部分列入分配。
（三）以上四次所設之抵押權除西華段二三一地號土地分別於八十七年二月十二日及
      同年二月二十日設定第一、二順位抵押權外，其餘均屬第二及第三順位之抵押
      權，足見上訴人之債權顯非絕對受有保障，且其擔保之債權額共計僅一千四百
      萬元，而非二千九百萬元，質言之，若上訴人行使各抵押權或處分抵押物之結
      果，倘足以清償上訴人債權，則上訴人所能受償者，亦僅為一千四百萬元而已
      ，況以前揭各該不動產尚有因故塗銷者，自應扣除其價值，則系爭八十八年九
      月二日對西華段一一五二地號土地設定第三順位，以擔保一千五百萬元之抵押
      即顯有存在之必要，自無疑義，況以既為擔保上訴人之債權，並經被上訴人同
      意會同至地政事務所辦理登記，自不得遽謂兩造間並無新債務之存在，即認並
      無系爭債權存在。事實上，被上訴人對上訴人所負之債務自八十七年二月十六
      日起累計至八十八年七月三十日止，連同利息已達一千四百十五萬二千五百元
      ，固被上訴人僅部分清償（即處分西華段六一九之九地號土地及地上建物建號
      三二五號）及西華段二三一地號土地而受償一部分，而繼續累計至八十八年八
      月三十日設定系爭一千五百萬元之抵押權之前自為止，被上訴人仍欠款一千三
      百四十七萬九百五十七元。
（四）為同一債權之擔保，於數不動產上設定抵押權，而未限定各個不動產所負擔之
      金額者，抵押權人得就各個不動產賣得之價金，受債權全部或一部之清償，民
      法第八百七十五條定有明文，本件被上訴人對上訴人負有債務已如前述，則退
      步言之，縱令其願設定之抵押權已足供擔保債權，惟上訴人為鞏固其債權之擔
      保，經徵得被上訴人同意，再設定系爭抵押權，依上開法條旨趣，仍為該之所
      許，是原判決認定兩造間已無新債務之存在，系爭抵押權自無設定之理由云云
      ，顯有誤會。
（五）再者，本件被上訴人丙○○對上訴人甲○○所負之債務已如前述，惟被上訴人
      所清償之數額含系爭分配款計算亦僅有(一)承受古坑鄉○○段六一九之九地號土
      地及地上建物（建號三二五）、同段二三一地號土地清償三百二十二萬七千元
      。(二)此次分配款第二順位抵押權分配款合計三百四十二萬八千五百四十八元，
      故若系爭第三順位抵押債權不得參加分配，其不足清償甚鉅，對上訴人顯不公
      平，至為明灼。
三、證據：除援用第一審所提證據外，補提附表二件、支票十三件、退票單二件、本
    票二件、證明書二件、放款利息清單四件、收據二件、古坑農會簽呈一件、存摺
    一件、雲林縣斗南地政事務所民眾閱覽異動索引二件、雲林地院民事執行處通知
    一件、土地登記簿謄本四件、土地登記申請書一件、買賣所有權移轉契約書二件
    、雲林地院八十九年自字一二號刑事判決一件、訊問筆錄一件、審判筆錄一件、
    本院九十一度抗字第二一八號裁定一件（均影本）為證。
乙、被上訴人方面：
一、聲明：求為判決：(一)上訴駁回。(二)第二審訴訟費用由上訴人負擔。
二、陳述：除與原判決記載相同者，予以引用外，補稱略以：
（一）被上訴人因欠上訴人一千二百萬元（借款一千萬元，代償農會借款約二百萬元
      ），乃將坐落雲林縣古坑鄉○○段六一九之九、二三一地號土地及同段三二五
      建號建物出賣予上訴人抵償債務，其中六一九之九地號土地及其上三二五建號
      建物抵償一千二百萬元，二三一地號土地抵償三百萬元，而被上訴人以六一九
      之九地號土地及其上三二五建號建物設定最高限額抵押權七百二十萬予古坑鄉
      農會之抵押貸款中，實際上貸得六百萬元，以清償部分金額，尚有五百多萬元
      未清償，亦約定由上訴人負責清償，是被上訴人將前揭二筆土地一筆建物出買
      予上訴人抵償債務，並由上訴人代償古坑鄉農會有五百多萬元抵押貸款後，被
      上訴人僅尚欠上訴人不足三百萬元。前揭六一九之九地號土地及其上三二五建
      號建物，上訴人已出賣予訴外人盧爵煌、黃雅芳，併予敘明。
（二）被上訴人所有坐落雲林縣古坑鄉○○段一一五二地號土地，經雲林地院八十九
      年度執字第九五五號查封拍賣，拍賣所得價金中清償訴外人陳張美華二百萬元
      ，郭金柱一百萬元，此有雲林地院民事執行處八十九年十一月二十七日雲院任
      民執壬決字第九五五號分配表通知可稽，而償訴外人陳張美華、郭金柱皆為上
      訴人之人頭（見雲林地院八十九年度自字第十二號卷九十年三月二十六日筆錄
      ），從而被上訴人所欠上訴人之債務皆已全部清償完畢。
（三）上訴人主張本件一千五百萬元抵押權係以舊債抵償，被上訴人否認之。
    (一)被上訴人歷年來僅欠上訴人一千二百萬元，但卻遭上訴人設定二千九百萬元之
      抵押權，抵押權設定金額超過債務金額達一千七百萬元之多，實係重複虛偽設
      定抵押權登記，並非舊債抵償，被上訴人並未再向上訴人借貸一千五百萬元，
      上訴人對被上訴人所有坐落雲林縣古坑鄉○○段一一五二地號土地之一般抵押
      權並不存在，此一事實並經雲林地院九十年度上易字第九七一號刑事判決審認
      明確，請求鈞院調閱前開案卷審閱，即明真相。
    (二)上訴人就系爭雲林縣古坑鄉○○段一一五二地號土地，虛偽設定一千五百萬元
      抵押權之原因發生日期為八十八年八月三十日，故有無如上訴人所捏稱之舊債
      抵償，即應以八十八年八月三十日為基準日，以查明有無舊債抵償之情形，始
      合經驗法則。又上訴人所謂舊債抵償，依情理，應將舊的抵押權全部塗銷，再
      以被上訴人所欠之債權金額重新設定抵押權，始能稱為舊債抵償而重新設定系
      爭一千五百萬元之抵押權，為上訴人於八十八年八月三十日設定系爭一千五百
      萬元之抵押權以前，上訴人在被上訴人所有古坑鄉○○段六一九之九地號土地
      及地上建物建號三二五建號建物與西華段二三一地號、一一五０地號、斗南鎮
      ○○○段九三四地號、古坑鄉○○段一一五二地號土地上設定抵押權（權利人
      均為上訴人借用之人頭），債權金額合計一千四百萬元（均為一般抵押權，非
      最高限額抵押權），而被上訴人則僅欠上訴人一千二百萬元，所設定之金額已
      超過被上訴人所欠之金額甚多，且當時並無塗銷抵押權情形，被上訴人並未再
      向上訴人借款，卻再於一一五二地號土地上設定一千五百萬元之虛偽抵押權，
      總計設定二千九百萬元之抵押權。
（四）上訴人上訴理由狀稱被上訴人將西華段六一九之九地號土地及地上建號三二五
      號建物、同段二三一地號土地，此三筆不動產於八十八年九月一日作價三百二
      十二萬七千元賣予上訴人抵償債務云云，被上訴人否認之，前揭金額僅係公契
      約上所載之土地公告現值及建物之房屋稅課稅現值而已。
（五）上訴人上訴理由狀證六林武祥所簽發面額三十萬元之支票，被上訴人持以向上
      訴人借錢，但上訴人收受支票後，並未交分文金錢予被上訴人。再者，證九面
      額一百萬元，票號0000000號支票，被上訴人持票向上訴人借錢，支票
      交予上訴人後，上訴人並未交分文金錢予被上訴人。
（六）西華段一一五二地號土地於八十八年十月二十日由居住於雲林縣古坑鄉○○村
      ○○路十號之余權人以一千九百七十四萬七千元得標拍定，此有投標書可稽，
      但上訴人卻早於八十九年二月二十四日即與余權人簽訂委託書，由余權人委託
      上訴人代為投標買受，且約定由余權人出資一千五百二十八萬零二百元，差額
      部分由上訴人支付，余權人並支付一百萬元訂金予上訴人，此有委託書可資佐
      證，余權人並已如數分別繳交保證金及價金完畢，此有收據可稽，而余權人所
      繳交之價金中有五百四十六萬六千八百元係由上訴人所支付，此由八十九年十
      月十八日期面額如上數，發票人及付款人均為台灣銀行楠梓分行，受款人為雲
      林地院，票號ＦＦ0000000支票一紙，與余權人向雲林地院繳款之臨時
      收據上繳款票據行庫名稱欄記載「台銀楠梓」，票據號碼欄記載支票號碼「0
      000000」相互核對可知。由上可知被上訴人並未向上訴人借貸此筆一千
      五百萬元之款項，否則上訴人何以願支付四百四十六萬六千八百元（扣除余權
      人先前所付訂金一百萬元）予余權人，供余權人買受一一五二地號土地。受人
      委託代為投標買受不動產，不但未收取酬金，還貼錢四百多萬元給委任人，試
      問世間有這種人嗎？反之，若此一千五百萬元抵押借款為真，則上訴人急於分
      配受償之不暇，豈有再支出四百四十六萬六千八百元之理？由此益見此一千五
      百萬元抵押債權乃虛偽設定。
（七）上訴人經營地下錢莊，被上訴人向其借款，本金一萬元每月利息以三百元計算
      ，年利率高達百分之三十六，已超民法規定之最高利率之限制，從而年息超過
      百分之二十者，上訴人對於超過部分之利息無請求權。上訴人對向其借款之人
      重利盤剝，終至逼得債務人將不動產出賣給她以抵償債務。在雲林地院八十九
      年度自字第十二號偽造文書一案審理中，該院曾向財政部台灣省南區國稅局旗
      山稽徵所函查上訴人歸戶財產資料，該稽徵所檢送之資料中上訴人個人名下之
      土地、房屋竟達六十二筆之多，此有前開刑事案卷卷附該稽徵所函文可稽，請
      求鈞院調卷參閱，即知真相。
三、證據：除援用第一審所提證據外，補提委託書、土地登記簿、支票、投標書等影
    本各一件、收據四件、照片二幀為證。
丙、本院依職權調取雲林地院八十九年度執字第九五五號民事執行案全卷。
      理      由
一、按債權人或債務人對於分配表所載各債權人之債權或分配金額有不同意者，應於
    分配期日一日前，向執行法院提出書狀，聲明異議，又債權人或債務人之異議，
    因受通知之債權人或債務人為反對之陳述而未終結者，為異議之債權人或債務人
    得向執行法院對為反對陳述之債權人或債務人提起分配表異議之訴，強制執行法
    第三十九條第一項、第四十一條第一項分別定有明文。查本件被上訴人為雲林地
    院八十九年度執字第九五五號執行事件之債務人，其對於上訴人以第三順位抵押
    權人地位聲明參與分配之一千五百萬元抵押債權，認該債權為不實而提出聲明異
    議，因上訴人有反對之陳述，被上訴人於分配期日起十日內對上訴人提起本件分
    配表異議之訴，並向執行法院為起訴之證明，業經本院調取雲林地院八十九年度
    執字第九五五號執行卷查核無誤，其起訴程序於法並無不合，應予准許，合先敘
    明。
二、本件被上訴人起訴主張：其所有坐落雲林縣古坑鄉○○段一一五二號土地（即系
    爭土地）經雲林地院八十九年度執字第九五五號查封拍賣，其於八十九年十二月
    初接獲執行處送達之分配表通知，始知系爭土地竟遭上訴人於八十八年九月二日
    擅自設定第三順位抵押權一千五百萬元，否認有向上訴人借貸得此筆款項，爰依
    分配表異議之訴之法律關係，求為確認雲林地院八十九年度執字第九五五號拍賣
    抵押物強制執行事件，於八十九年十一月十六日製作之分配表，其中次序第八項
    上訴人對被上訴人之第三順位一千五百萬元抵押債權不存在及不得列入分配之判
    決等語。
    上訴人則以：被上訴人自承積欠上訴人之債務為一千二百萬元，雖曾提供不動產
    設定抵押權予上訴人及人頭陳亮如等人，但仍不足清償上訴人之債權，且先前所
    前所設定之抵押權除西華段二三一地號土地分別於八十七年二月十二日及同年二
    月二十日設定第一、二順位抵押權外，其餘均屬第二及第三順位之抵押權，上訴
    人之債權顯非絕對受有保障，且其擔保之債權額共計僅一千四百萬元，而非二千
    九百萬元。於八十八年九月二日對西華段一一五二地號土地設定第三順位，以擔
    保一千五百萬元之抵押即顯有存在之必要，並經被上訴人同意會同至地政事務所
    辦理登記，自不得遽謂兩造間並無新債務之存在，即認並無系爭債權存在。事實
    上，被上訴人對上訴人之欠款本息共計為一千三百四十七萬九百五十七元云云，
    資為抗辯。
三、查第三人郭金柱以被上訴人欠其一百萬元抵押債務，而向雲林地院聲請查封拍賣
    系爭土地，由雲林地院以八十九年度執字第九五五號執行事件拍賣結果，以一千
    九百七十四萬七千元拍定，上訴人則以其係第三順位抵押債權人債權金額為一千
    五百萬元參加分配，經列入八十九年十一月十六日製作之分配表中次序第八項之
    部分，但該第三順位抵押債權一千五百萬元不能全額受償，其可分配之金額為八
    百三十二萬二千零八十九元。被上訴人以上訴人之上開第三順位抵押權為不實，
    對該分配表提出異議並於法定期間內提起分配表異議之訴，業經本院調取上開執
    行卷查明無訛，並為兩造自認在卷，自屬真實。茲本件應審酌者為上訴人上開一
    千五百萬元之抵押權是否為實實？
四、按關於分配表異議之訴，原告係於實體上之債權，請求法院以判決變更分配表為
    目的，亦為執行程序之一種救濟方法。基於同一法理，應係以當事人間實體上之
    法律關係為訴訟標的，原告對於分配表之異議權，為原告實體上權利之作用，法
    院認原告實體上之權利存在，而被告為不存在時，始得為命執行機關變更分配表
    之判決（楊與齡先生著強制執行法論第三九一頁參照）。故主張該債權存在之人
    自應就其債權之存在負舉證責任。本件上訴人主張其與被上訴人間確有上開第三
    順位抵押債權存在，然為被上訴人所否認，則就系爭債權確實存在之待證事實，
    自應由上訴人負舉證責任。經查：
（一）查上訴人提出被上訴人於八十九年九月二日出具之抵押借款及切結書一紙（見
      原審卷第七四頁）其內容載「立切結書人將坐落古坑鄉○○段一一五二號土地
      ，於民國八十八年九月一日在斗六地政事務所收件斗地普字第一七四一三０號
      登記在案，向台端（指上訴人）設定抵押權借款新台幣一千五百萬元整屬實，
      以舊債抵償」等文句，被上訴人對該切結書上之簽名復自認為其本人所簽（見
      原審卷第七二頁），但抗辯稱：簽名時該切結書係空白（見原審卷第一一一頁
      ），否認其有另向上訴人借得一千五百萬元而設定系爭抵押權等語。故於此應
      究明者為上開抵押借款及切結書之實質上證據力為何？
（二）次查被上訴人於八十七年間為擔保對上訴人之借款，曾以坐落雲林縣古坑鄉○
      ○段六一九之九地號土地、建號三二五號建物、二三一地號土地、一一五０地
      號土地、系爭土地及斗南鎮○○○段九三四地號土地，於八十七年二月十二日
      、十九日、二十八日及三月二十五日，分別設定多順位之抵押權與上訴人指定
      之人頭陳亮如、吳宗穎、謝洪玉霞、郭金柱、張秀慧、陳張美華、嚴知高等人
      ，此有被上訴人所提之土地登記謄本在卷足憑（見原審卷第二九－四七頁），
      並經證人陳亮如、吳宗穎、謝洪玉霞、郭金柱、張秀慧、陳張美華於八十九年
      五月十八日雲林地院刑事審理到庭供稱：並不認識丙○○，亦無借款給他，僅
      是提供人頭給甲○○辦理抵押權設定等語屬實（見外放雲林地院八十九年度自
      字第一二號刑事案影印卷第四二－四三頁）。上訴人所提之借款金額計算表亦
      顯示被上訴人自八十七年二月十六日起至八十八年五月十日止，共分九次向上
      訴人借款，且每次借款金額不定。可見兩造間之借貸債務並非僅有一筆，則前
      揭抵押借款及切結書所載供抵償之「以舊債抵償」所指，究竟為那一筆債務，
      即有未明。
      上訴人固主張「舊債」係指被上訴人欠上訴人之全部舊債務。但查，關於兩造
      八十七年間之借款金額究為多少？雙方各執一詞。查上訴人於八十九年三月九
      日雲林地院刑事審理時則稱積欠金額為一千四百餘萬元（見外放雲林地院八十
      九年度自字第一二號刑事影印卷第二０頁）；於本件訴訟則主張被上訴人欠上
      訴人之債務自八十七年二月十六日起累計至八十八年七月三十日止，連同本息
      達一千四百十五萬二千五百元等語（見原審卷第一六一頁、本院卷第廿四頁）
      ，其於本院復自承被上訴人以上開三筆不動產作價三百二十二萬七千元由上訴
      人買受等語。則被上訴人尚欠上訴人之債務，應僅剩一千零九十二萬五千五百
      元（00000000-0000000= 00000000）。且查上訴人就被上訴人下列三筆不動產
      尚有共一千零四十萬元之抵押權存在，即位於斗南鎮○○○段九三四地號土地
      有第二順位一百二十萬元抵押權、古坑鄉○○段一一五０地號土地有第二順位
      抵押權四百二十萬元及系爭土地有第二順位抵押權五百萬元存在，均有土地登
      記謄本在卷可參，足見上訴人對被上訴人之債權大部分係有設定抵押權為擔保
      ；又債務人之全部財產為全體債權人之總擔保，則縱令被上訴人欠上訴人之債
      務其已設定之抵押擔保或有不足，但上訴人仍得就被上訴人其他財產抵償之。
      另被上訴人於原審及本院亦均承認只欠上訴人一千二百萬元（見原審卷第廿四
      、廿六頁，本院卷第二八０頁），且抗辯稱：已將坐落雲林縣古坑鄉○○段六
      一九之九、二三一地號土地及同段三二五建號建物出賣予上訴人抵償債務，其
      中六一九之九地號土地及其上三二五建號建物抵償一千二百萬元，二三一地號
      土地抵償三百萬元，僅尚欠上訴人不足三百萬元等語。
      綜上所述，兩造間之舊債顯然遠少於一千五百萬元之數，則系爭抵押債權載為
      一千五百萬元，亦與事實不合。被上訴人另抗辯稱如係以舊債抵償，則新債成
      立時，舊債之抵押權設定應予塗銷，但實際上舊債之抵押權仍未塗銷，可見並
      無所謂「以舊債抵償」等語。經查，系爭一千五百萬元抵押權於八十八年九月
      二日設立登記迄今，被上訴人上開所謂舊債之抵押權仍存在尚未塗銷，有該土
      地登記謄本在卷可參，故被上訴人抗辯舊債抵償之事不實應屬可採，則上訴人
      主張「以舊債抵償」云云不可採信。
（三）再查，被上訴人於八十九年十二月七日於雲林地院刑事審判時供稱「（你是否
      知道一一五二號地號上的設定抵押）我知道，我沒有拿到錢，本來一一五二地
      號是要給甲○○的，但不能過戶才改用設定抵押權」，九十年四月十六日於同
      院供稱「設定一千五百萬元之抵押權部分係不實在的，我有跟甲○○借錢，但
      我不知道甲○○有去設定抵押權，過戶六一九之九，二三一地號、三二五建號
      房地是用來抵償我欠甲○○的債務」、「確實只借一千二百萬元」、「一一五
      二號土地當時有說甲○○要將地上的抵押權塗銷，但甲○○沒有去塗銷」（見
      本院卷第一一四、一一七、一一八、一二二頁該刑案卷影本），可見被上訴人
      係均堅稱沒有所謂新借之一千五百萬元之抵押債權債務。
      按抵押權之性質係從屬於債權而存在，在一般抵押，因必先有被擔保之債權存
      在，而後抵押權始得成立（最高法院四六年台上字第一０九八號、七十一年台
      抗字第三０六號判例參照）。查被上訴人堅決否認有系爭一千五百萬元抵押權
      之債權存在，上訴人復未能舉證證明確有該債權存在，而上訴人所謂「以舊債
      抵償」之主張應不足採，已如前述，故系爭抵押權一千五百萬元應係不實之登
      記，第三人乙○○○告訴甲○○等偽造文書之本院九十年度上易字第九七一號
      刑事判決亦同此認定，有該判決影本在卷可參，核諸上開判例之旨，本件既無
      被擔保之一千五百萬元之債權存在，則系爭抵押權之登記即無從認係真正，自
      不得列入雲林地院八十九年度執字第九五五號強制執行事件於八十九年十一月
      十六日製作之分配表，其中次序第八項第三順位抵押債權一千五百萬元分配，
      即應將之剔除於上開分配表。
五、綜上所述，上訴人據以參與雲林地院八十九年執字第九五五號強制執行分配之系
    爭債權，並不存在。從而，被上訴人本於分配表異議之訴之法律關係，請求確認
    系爭抵押債權不存在，及主張雲林地院八十九年度執字第九五五號強制執行事件
    於八十九年十一月十六日製作之分配表，其中編號第八項第三順位抵押權一千五
    百萬元部分應予剔除，不得列入分配，自屬可採，應予准許。原審為被上訴人勝
    訴之判決，於法並無違誤，上訴意旨聲明廢棄改判，非有理由，應予駁回。末查
    ，本件事證已臻明確，兩造其餘攻擊防禦方法及證據資料，經核與本件判決結果
    不生影響，爰不逐一論述，併予敘明。
六、據上論結，本件上訴為無理由，依民事訴訟法第四百四十九條第一項、第七十八
    條，判決如主文。
中　　　華　　　民　　　國　　九十一　　年　　　十二　　　月　　　十　　日
　　　　　　　　　　　　　　　　　　臺灣高等法院臺南分院民事第三庭
~B1審判長法官　林　　輝　　雄
~B2　　　法官　丁　　振　　昌
~B3　　　法官　王　　明　　宏
右為正本係照原本作成。
如對本判決上訴，須於判決送達後廿日內向本院提出上訴狀，未表明上訴理由者，應
於上訴後廿日內，向本院提出理由書。
中　　　華　　　民　　　國　　九十一　　年　　　十二　　　月　　十六　　日
                                        法院書記官　侯　　瑞　　富
